【裁判字號】    95,訴,662
【裁判日期】    950628
【裁判案由】    常業重利
【裁判全文】
臺灣臺北地方法院刑事判決               95年度訴字第662號
公  訴  人  臺灣臺北地方法院檢察署檢察官
被      告  辰○○
選任辯護人  秦玉坤律師
上列被告因常業重利案件，經檢察官提起公訴（94年度偵字第20
780號），被告於本院準備程序中先就被訴事實為有罪之陳述，
本院合議庭裁定依簡式審判程序審理，茲判決如下：
    主  文
辰○○以乘他人急迫貸以金錢，而取得與原本顯不相當之重利為
常業，處有期徒刑陸月，如易科罰金，以佰元折算壹日。扣案
空白切結書陸張、空白還款資料卡陸張、債務人癸○之還款資料
卡貳張、計程車互助會名片陸張及電話聯絡簿壹本，均沒收。
    理  由
一、辰○○基於乘他人急迫貸以金錢而取得與原本顯不相當重利
    為業之犯意，自民國92年6月間起至94年3月23日止，在臺北
    市萬華區○○○道106號1樓，利用經營「計程車互助會」之
    名義，乘癸○、乙○○、壬○○、己○○、丙○○、卯○○
    、子○○、庚○○、甲○○、戊○○、丑○○、丁○○（以
    上12人均為計程車駕駛人）及辛○○等人需錢孔急之際，以
    如附表所示借款方式，要求癸○等債務人質押本票、切結書
    、行車執照等文件之借款方式，貸以如附表所示之借款金額
    ，而向該等債務人收取與原本顯不相當如附表所示借款利息
    為週年利率60%至933%之重利（小數點第3位數以下四捨五入
    ），並已向癸○等人取得如附表所示之還款金額，且以之為
    業維生。嗣於94年3月23日下午2時30分許，為警在上址查獲
    ，並當場扣得辰○○所有供犯罪所用之空白切結書6張、空
    白還款資料卡6張、計程車互助會名片6張、電話聯絡簿1本
    及其所有因犯罪所得之癸○還款資料卡2張等物。
二、案經臺北市政府警察局北投分局報請臺灣臺北地方法院檢察
    署檢察官偵查起訴。
    理  由
一、本件被告辰○○所犯刑法第345條常業重利罪，其法定刑為5
    年以下有期徒刑，得併科3,000元以下罰金，並非死刑、無
    期徒刑或最輕本刑有期徒刑3年以上之罪，亦非高等法院管
    轄第一審案件，且於準備程序進行中，被告先就被訴事實為
    有罪之陳述，經告知被告簡式審判程序之旨，並聽取檢察官
    、被告及辯護人之意見後，本院合議庭裁定由受命法官進行
    簡式審判程序，是本件之證據調查，依刑事訴訟法第273條
    之2規定，不受同法第159條第1項、第161條之2、第161條之
    3、第163條之1及第164條至第170條規定之限制，合先敘明
    。
二、上揭事實，業據被告於本院審理時坦承不諱，核與證人即附
    表所示債務人癸○、乙○○、壬○○、己○○、丙○○、卯
    ○○、子○○、庚○○、甲○○、梁進盜、丑○○、丁○○
    、辛○○分別於警詢指述借款時間、地點、金額、利息計算
    及還款方式等情節相符（見94年度偵字第20780號偵查卷(一)
    第21至23頁、第26頁、第28至30頁、第34至37頁、第38至40
    頁、第41至43頁、第44至46頁、第50至52頁、第53至55頁、
    第56至58頁、第59至61頁、第70至73頁、第77至79頁），並
    據證人卯○○、甲○○、丁○○於偵查中具結證述明確（見
    94年度偵字第20780號偵查卷(二)第76至78頁、第97至98頁、
    第100至101頁），復有空白切結書6張、空白還款資料卡6張
    、計程車互助會名片6張、電話聯絡簿壹本及債務人癸○之
    還款資料卡2張扣案可憑。被告自白核與事實相符，應堪採
    信。本件事證明確，被告犯行洵堪認定。
三、按刑法上所謂常業犯，指反覆以同種類行為為目的之社會活
    動之職業性犯罪而言，至於犯罪所得之多寡，是否恃此犯罪
    為唯一之謀生職業，則非所問，縱令兼有其他職業，仍無礙
    於該常業犯罪之成立（最高法院85年臺上字第510號判例意
    旨參照）。查被告出資經營地下錢莊，貸放款項予不特定人
    ，並收取高利，於客觀上顯有反覆放款之行為，並以收取重
    利為業維生，核被告所為，均係犯刑法第345條之常業重利
    罪。爰審酌被告趁人之危，賺取高額利息，有損社會善良風
    氣，其犯罪牟利動機、謀生目的、重利手段、對借款人所生
    危害甚大，惟犯罪後坦承犯行，犯後態度尚稱良好等一切情
    狀，量處如主文所示之刑，並諭知易科罰金折算標準。
四、扣案之空白切結書6張、空白還款資料卡6張、計程車互助會
    名片6張、電話聯絡簿1本及債務人癸○之還款資料卡2張等
    物品為被告所有，均為供犯本案之罪所用之物，爰依刑法第
    38 條第1項第2款規定，均予宣告沒收。至扣案之發票人分
    別陳德興、寅○○、黃杰茂之本票各1張、陳德興之行車執
    照影本1張、寅○○之還款資料卡1張、寅○○出具之切結書
    1張、黃杰茂之行車執照、駕駛執照、黃杰茂切結書、身分
    證及營業小客車執業登記證正反面影本1份、黃杰茂出具之
    切結書1張，雖為被告所有，然並無證據足資證明係供被告
    犯罪所用、犯罪預備之物，或被告因犯罪所得之物，亦非屬
    違禁物與本件重利罪無涉，均毋庸宣告沒收，公訴人請求一
    併加以宣告沒收，容有未洽，併此敘明。
據上論斷，依刑事訴訟法第273條之1第1項、第299條第1項前段
，刑法第第345條、第41條第1項前段、第38條第1項第2款，罰金
罰鍰提高標準條例第1條前段、第2條，判決如主文。
本案經檢察官張智堯到庭執行職務
中    華    民    國    95    年    6     月    28    日
                  刑事第十三庭  法  官  陳慧萍
上正本證明與原本無異。
如不服本判決，應於判決送達後10日內向本院提出上訴狀（應抄
附繕本）。告訴人或被害人如對於本判決不服者，應具備理由請
求檢察官上訴，其上訴期間之計算係以檢察官收受判決正本之日
期為準。
                                書記官  何適熹
中    華    民    國    95    年    6     月    29    日
附錄本案論罪科刑法條：
中華民國刑法第344條：
乘他人急迫、輕率或無經驗貸以金錢或其他物品，而取得與原本
顯不相當之重利者，處1年以下有期徒刑、拘役或科或併科1千元
以下罰金。
中華民國刑法第345條：
以犯前條之罪為常業者，處5年以下有期徒刑，得併科3,000元以
下罰金。


司法院資訊處製作；財團法人民間司法改革基金會備份。
